高雄高等行政法院判決　　　　　　　　　　　　　　九十一年度訴字第七０號
　　　　　　　　　　　　　　　.
　　原　　　告　　聯鐵企業股份有限公司
　　代　表　人　　甲○○　董事.
　　訴訟代理人　　謝仁耀　會計師
　　被　　　告　　財政部高雄市國稅局
　　代　表　人　　乙○○　局長
　　訴訟代理人　　丙○
右當事人間因營利事業所得稅事件，原告不服財政部中華民國九十年十一月二十日台財
訴字第０九００００二七六八號訴願決定，提起行政訴訟。本院判決如左：
    主  文
原告之訴駁回。
訴訟費用由原告負擔。
    事  實
甲、事實概要：
緣原告民國（下同）八十四年度營利事業所得稅結算申報，列報營業成本為新臺幣（
下同）七七九、二五九、六六九元，經被告初查以其帳證紀錄不全，且將購入之鋼捲
應客戶需求，簡單剪裁為不同尺寸規格，有別於一般需經製造加工過程之「鋼捲品加
工業」，乃比照八十三年度按其同業德興隆股份有限公司（下稱德興隆公司）之耗料
率一‧０一０七％，核算原告超耗原料一、七九九、一五二公斤，超耗金額為一七、
七二一、一０七元，此部分予以剔除，另商品盤損七三五、七九二元，依其商品性質
非屬自然損耗，否准認列，原告不服，申請復查結果未獲變更，乃就原料超耗部分提
起訴願，經財政部駁回其訴願，原告仍未甘服，提起再訴願，雖經行政院再訴願決定
將原決定及原處分撤銷，著由被告另為適法之處分，惟經被告重核決定結果，仍維持
原核定，原告再向財政部提起訴願，亦遭駁回，遂向本院提起行政訴訟。
乙、兩造聲明：
一、原告聲明求為判決：
（一）原處分、復查決定及訴願決定均撤銷。
（二）訴訟費用由被告負擔。
二、被告聲明求為判決：
（一）原告之訴駁回。
（二）訴訟費用由原告負擔。
丙、兩造主張之理由：
一、原告起訴意旨略謂：
（一）有關製成品耗用原料查核之適用順序，被告之引用顯有不當：營利事業所得稅
      查核準則（下稱查核準則）第五十八條所定原料認定標準順序應是：甲、會計
      制度、內部控制嚴密：依帳載核實認定。乙、不符合第一項要件者，依下列順
      序：Ａ、財政部頒通常水準。Ｂ、相當同業之原料耗用。Ｃ、上年度核定情形
      。Ｄ、其他調查情形。原告營業項目，以鋼捲品加工為主，原料耗用依查核準
      則第五十八條規定，應以部頒標準九三％～九五％為優先計算之依據，原告申
      報之製成率均在九三～九七％以上已大於部頒標準，自無超耗情事，被告未以
      部頒為優先認定的標準，而改以原料品質明顯不相當之同業耗料情形逕行核定
      原告原料超耗，顯有未當。
（二）原告應能適用部頒之標準：依財政部頒「製造業原物料耗用標準」有關「鋼捲
      加工品」敘明如下：「因酸洗、剪除頭尾、修邊等約耗損五％～七％」，又依
      財政部七十七年一月二十六日台財稅字第七六０一九三一四三號函令「營利事
      業自備原料委託製造廠商加工製成產品出售，委託者既列報原物料成本，則其
      出售產品之原物料數量，核與製造業並無二致，應比照查核準則第五十八條規
      定辦理」。原告雖無機器設備，但原告確實有「委外酸洗（八十四年度委外酸
      洗金額共計二、三三九、七二四元）、剪除頭尾、修邊」之加工過程合於上述
      二條文，被告認定原告不能適用部頒標準，顯依法不符。
（三）被告引用之同業德興隆公司原料品質與原告顯不相當：依照行政院再訴願決定
      書明確指出，德興隆公司八十四年度營利事業所得稅係比照八十三年度相當同
      業之耗用率核定之，該同業之機器設備、製造程序、原料品質與原告是否相當
      ，亦待究明。原告主要係購入次級鋼捲加以裁剪出售，鋼捲平均購入單價每公
      斤僅九‧七元，而德興隆公司主要係購買市場較好之鋼捲，市場一級鋼捲單價
      約一二‧一六五元，每公斤差異二‧四六五元，其單價差異高達二五‧四一％
      ，然原告毛利率僅六‧三九％，而德興隆公司之毛利率達一一‧四三％，顯示
      原告成品銷售價格因原料品質較差而較德興隆公司為低（原告鋼板之平均價僅
      一一‧四一元），凡此均足證德興隆公司原料品質與原告顯不相當。且在市場
      機制運作之下，若德興隆公司原料品質與原告相當，則其怎可能向平均單價高
      於原告之供應商購入原料。原告希望能比照瑞記工業有限公司（下稱瑞記公司
      ）損耗的情形來作為核定本件損耗之依據，雖然品質等級相當，因為瑞記公司
      的進貨來源與其有親戚關係之故，所以其購入價格低於市場行情。
（四）被告不應該將原告原申報之無形損耗視為成品短產而應視為下腳短產：影響鋼
      捲單價高低主要係視鋼捲頭、尾或兩邊出現不規則之損壞、波紋或刮痕之程度
      而定，原告與德興隆公司之鋼捲出現明顯之價差，即是因原料品質較差所致，
      故剪裁之下腳廢鐵較德興隆公司多自屬正常。依（原料投入＝成品產出＋下腳
      產出＋無形損耗）之恆等式計算原告投入及產出情形如下：原料投入三五、四
      一五、三八二公斤＝成品產出三三、二七九、九九０公斤＋下腳產出一八五、
      三九二公斤＋無形損耗一、九五０、０００公斤。原告因鋼捲品質較差致下腳
      較德興隆公司為多（即去除頭、尾兩邊之不規則之部分及波紋或刮痕部分），
      而成品產出較德興隆公司為少，自屬正常，然原告原僅申報下腳產出一八五、
      三九二公斤，擬同意將無形損耗全數視為下腳（事實上因有酸洗及剪裁過程之
      殘渣，不可能沒無形損耗）並依八十四年度下腳實際售價，計算下腳短產金額
      為一一、七００、０００元。
（五）綜上所述，原告所提之訴訟理由應屬合法，請貴院體查實情予以認定。
二、被告答辯意旨略謂：
（一）按「製造業已依稅捐稽徵機關管理營利事業會計帳簿憑證辦法設置帳簿，平時
      對進料、領料、退料、產品、人工、製造費用等均作成紀錄，有內部憑證可稽
      ，並編有生產日報表或生產通知單及成本計算表，經內部製造及會計部門負責
      人員簽章者，其製品原料耗用數量，應根據有關帳證紀錄予以核實認定。製造
      業不合前項規定者，其耗用之原料如超過各該業通常水準，超過部分，除能提
      出正當理由，經查明屬實者外，應不予減除。前項各該耗用原料之通常水準，
      由主管稽徵機關會同實地調查，並洽詢各該業同業公會及有關機關擬訂，報請
      財政部核定，其未經核定該業通常水準者，得比照機器、設備、製造程序、原
      料品質等相當之該同業原料耗用情形核定之，其無同業原料耗用情形可資比照
      者，按該事業上年度核定情形核定之。但上年度適用擴大書面審核者除外，若
      無上年度核定情形，則按最近年度核定情形核定之。其為新興事業或新產品，
      無同業原料耗用情形及該事業上年度核定情形可資比照者，由稽徵機關調查核
      定之。」為行為時查核準則第五十八條第一項、第二項及第三項所明定。又「
      營利事業自備原料委託製造廠商加工製成產品出售，委託者既列報原、物料成
      本，則其出售產品所列報之原、物料數量，核與製造業之性質並無二致，應比
      照查核準則第五十八條規定辦理。營利事業自備材料委託營造廠建屋者亦同。
      」亦經財政部七十七年一月二十六日台財稅字第七六０一九三一四三號函釋有
      案。
（二）查原告本年度僅設置總分類帳三本、營業費用明細帳一本，未設原物料明細帳
      、在製品明細帳、製成品明細帳等帳簿，亦未編製生產日報表，平時亦未對進
      料、領料、退料、產品、人工、製造費用等均作成紀錄，核與稅捐稽徵機關管
      理營利事業會計帳簿憑證辦法第二條規定不符，自無首揭查核準則第五十八條
      第一項規定之適用，此為原告所不爭執，首予陳明；又原告本年度營利事業所
      得稅結算申報案內之財產目錄，其財產僅有生財器具並無裁剪之廠房及機械設
      備，原告係從事購入鋼板、鋼捲，應客戶要求委外加工剪裁成所需長度與寬度
      之鋼板及鋼帶出售為業，因其委外加工，係分別委託多家營利事業加工（如旭
      奇、十全、立祥興業、大川、鈜祥等），原告既係自備原料委託製造廠商加工
      製成產品出售，被告乃依財政部七十七年一月二十六日台財稅字第七六０一九
      三一四三號函釋認定原告需委外加工剪裁產製鋼板及鋼帶部分為製造業，原告
      訴稱被告認定其為買賣業，顯屬誤解；並因如上述其並無查核準則第五十八條
      第一項規定之適用，且原告係從事鋼捲買賣以及委託加工廠將購入之鋼捲，裁
      剪成客戶需求之鋼板及鋼帶為業，核與需以鋼捲或原板為原料，經過「酸洗、
      切除頭尾、修邊」製造過程，再加工製成鋼捲等產品，而產生大量下腳耗料之
      「鋼捲品加工業」有別，並無財政部所頒原物料耗用通常水準可資適用，故被
      告原核定乃比照同業之材料耗用率核算其原物料之超耗予以剔除，原告訴稱本
      件應按財政部所頒通常水準耗損率為優先計算之依據云云，亦屬誤解；次查原
      告訴稱其耗用原料品質與同業德興隆公司明顯不同，不同品質之原料採同一耗
      料標準顯不合理云云，查德興隆公司亦係以各級鋼圈等為原料，經簡單裁剪加
      工後銷售為營業項目，兩者性質相當，原告本年度會計制度既非健全，又乏該
      業經財政部所頒原物料耗用通常水準可資適用，原告近期均比照該公司之耗料
      率一‧０一０七％核算原物料超耗，本年度被告亦比照該公司之耗料率核算原
      告超耗，並無不合。又查同業旭奇公司為受原告委託裁剪加工業者之一，該公
      司八十四年度各項產品之耗料率均為一‧００四五％，該公司之原料與原告原
      料（鋼捲）相當者有熱延鋼捲、進口熱延鋼捲、鋼捲，該三種原料之耗用量共
      計一四、一四八、一九六‧二二公斤，金額一四０、四０七、三四０元，平均
      單價九‧九二四元，其平均單價與原告鋼捲之平均單價九‧八四九七元相當，
      故其品質應與原告大致相同，是被告於再訴願撤銷重核時，已不再就德興隆公
      司做比較，而係比照旭奇公司之耗料率一‧００四五％核定原告之耗料率，惟
      因其耗料率比被告原核定之耗料率為低，故原核定對原告並無不利，基於行政
      救濟不得不利於原告之法理，乃予維持原核定。
（三）至原告主張被告不應該將其原申報之無形損耗視為成品短產而應視為下腳短產
      乙節，經查被告初查係依據原告存貨明細表記載鋼板、鋼帶產量三二、九三一
      、七八八公斤依耗料率一‧０一０七％計算鋼捲應耗量為三三、二六八、０二
      八公斤，並就鋼捲領用量三五、０六七、一八０公斤減上開應耗量計算出其超
      耗量一、七九九、一五二公斤，再以廢鐵每公斤之售價九‧八四九七元乘以超
      耗量求得本年度超耗金額為一七、七二一、一○七元，應產下腳量為三三六、
      二四０公斤（即應耗量三三、二六八、０二八公斤－鋼板、鋼帶產量三二、九
      三一、七八八公斤＝三三六、二四０公斤）。原告申報廢鐵下腳量一八五、三
      九二元較應產下腳量三三六、二四０公斤為少，是原告自行申報之下腳並無溢
      產，且原告係從事鋼捲買賣以及委託加工廠將購入之鋼捲，裁剪成客戶需求之
      鋼板及鋼帶為業，鋼捲之剪裁尚無所謂「自然損耗」之情事發生。
（四）原告的進料單價約十元，瑞記公司的單價為六‧五元，縱然有親戚關係也不可
      能便宜瑞記公司這麼多，單價差距這麼多，原告之原料品質與瑞記公司之原料
      品質顯然不相當，所以原告之主張不可採。故，原告之訴為無理由，請判決駁
      回等語。
    理  由
一、原告主張：原告營業項目，以鋼捲品加工為主，原料耗用依查核準則第五十八條
    規定，應以部頒標準九三％～九五％為優先計算之依據，原告申報之製成率均在
    九三～九七％以上已大於部頒標準，自無超耗情事，被告未以部頒為優先認定的
    標準，而改以原料品質明顯不相當之同業德興隆公司之耗料率一‧０一０七％來
    逕行核定原告原料超耗顯有未當，縱被告欲以同業原料耗用情形核定，亦應比照
    原料品質相當之瑞記公司損耗的情形來作為核定本件損耗之依據云云。被告則以
    ：原告係從事鋼捲買賣以及委託加工廠將購入之鋼捲，裁剪成客戶需求之鋼板及
    鋼帶為業，其與需以鋼捲或原板為原料，而經過「酸洗、切除頭尾、修邊」製造
    過程，再加工製成鋼捲等產品，而產生大量下腳耗料之「鋼捲品加工業」有別，
    應無財政部所頒之「製造業原物料耗用標準」中通常水準可資適用，被告依原料
    品質與原告相當之旭奇公司耗料率一‧００四五％來核定，於法並無不合等語置
    辯。
二、按「製造業已依稅捐稽徵機關管理營利事業會計帳簿憑證辦法設置帳簿，平時對
    進料、領料、退料、產品、人工、製造費用等均作成紀錄，有內部憑證可稽，並
    編有生產日報表或生產通知單及成本計算表，經內部製造及會計部門負責人員簽
    章者，其製品原料耗用數量，應根據有關帳證紀錄予以核實認定。」、「製造業
    不合前項規定者，其耗用之原料如超過各該業通常水準，超過部分，除能提出正
    當理由，經查明屬實者外，應不予減除。」、「前項各該耗用原料之通常水準，
    由主管稽機徵機關會同實地調查，並洽詢各該業同業公會及有關機關擬訂，報請
    財政部核定，其未經核定該業通常水準者，得比照機器、設備、製造程序、原料
    品質等相當之該同業原料耗用情形核定之，其無同業原料耗用情形可資比照者，
    按該事業上年度核定情形核定之。但上年度適用擴大書面審核者除外，若無上年
    度核定情形，則按最近年度核定情形核定之。其為新興事業或新產品，無同業原
    料耗用情形及該事業上年度核定情形可資比照者，由稽徵機關調查核定之。」、
    「前項所稱『同業』，指各主管稽徵機關所轄或鄰近縣（市）之該同業。」分別
    為行為時營利事業所得稅查核準則（下稱查核準則）第五十八條第一項、第二項
    、第三項及第四項所明定。又「說明：二、營利事業自備原料委託製造廠商加工
    製成產品出售，委託者既列報原、物料成本，則其出售產品所列報之原、物料數
    量，核與製造業之性質並無二致，應比照查核準則第五十八條規定辦理。營利事
    業自備材料委託營造廠建屋者亦同。」亦經財政部七十七年一月二十六日台財稅
    字第七六０一九三一四三號函釋明確在案。
三、經查，本件原告之財產目錄並無剪裁之廠房及機械設備，而係從事購入鋼板、鋼
    捲，並委託旭奇公司、十全公司、立祥公司、大川公司及鈜祥公司等多家營利事
    業加工剪裁成客戶所需長度與寬度之鋼板及鋼帶出售為業，其八十四年度營利事
    業所得稅結算申報，列報營業成本為七七九、二五九、六六九元，因原告於該年
    度僅設置總分類帳三本、營業費用明細帳一本，未設原物料明細帳、在製品明細
    帳、製成品明細帳等帳簿，亦未編製生產日報表，平時亦未對進料、領料、退料
    、產品、人工、製造費用等均作成紀錄，被告乃以原告帳證紀錄不全，且原告將
    購入之鋼捲應客戶需求，簡單剪裁為不同尺寸規格，有別於一般需經製造加工過
    程之「鋼捲品加工業」為由，遂比照八十三年度按其同業德興隆公司之耗料率一
    ‧０一０七％，核算原告超耗原料一、七九九、一五二公斤，超耗金額為一七、
    七二一、一０七元，此部分予以剔除，核定原告八十四年度營業成本為七六一、
    五三八、五六二元；另原告在該年度原申報商品盤損七三五、七九二元，被告因
    認原告之商品性質非屬自然損耗，乃核定否准認列，原告不服，申請復查，經被
    告以八十七年三月十八日財高國稅法字第八七０一一０六八號復查決定書維持原
    核定，惟原告僅就原料超耗部分提起訴願，經財政部以八十八年八月十八日台財
    訴字第八八二二七九六九三號訴願決定書駁回訴願，原告仍未甘服，旋提起再訴
    願，經行政院以八十九年二月二十九日台八十九訴字第０五九六二號再訴願決定
    書決定：「原決定及原處分均撤銷，由原處分機關另為適法之處分。」其理由略
    謂：「‧‧‧。惟依原處分機關卷附德興隆公司八十四年度營利事業所得稅審查
    報告節本，該公司八十四年係從上年度比照相當同業之耗用率予以核定原物料耗
    用，本件比照德興隆公司核定之耗用率，是否儘符首揭查核準則規定之旨？固待
    審究。又德興隆公司八十三年度所比照之同業，其機器、設備、製造程序、原料
    品質等與申請人是否相當？本件可否比照該公司八十四年度原料耗用情形核定？
    亦待究明。‧‧‧。」嗣經被告重核決定維持原核定等情，為兩造所不爭執，並
    有被告於八十六年四月一日單照編號0000000號核定原告八十四年度營利
    事業所得稅結算申報核定通知書、八十七年三月十八日財高國稅法字第八七０一
    一０六八號復查決定書、八十九年十一月十日財高國稅法字第八九０五八四一０
    號重核決定書、財政部八十八年八月十八日台財訴字第八八二二七九六九三號訴
    願決定書、行政院八十九年二月二十九日台八十九訴字第０五九六二號再訴願決
    定書等附於原處分卷可按，洵堪信實。
四、原告雖訴稱：原告營業項目，以鋼捲品加工為主，原料耗用依查核準則第五十八
    條規定，應以部頒標準九三％～九五％為優先計算之依據，原告申報之製成率均
    在九三～九七％以上，已大於部頒標準，自無超耗情事，被告未以部頒為優先認
    定的標準，而改以原料品質明顯不相當之同業德興隆公司之耗料率一‧０一０七
    ％來逕行核定原告原料超耗顯有未當，若被告認本件應以同業原料耗用情形來核
    定，亦應比照原料品質相當之瑞記公司損耗的情形來作為核定本件損耗之依據云
    云。經查，原告係購入鋼板、鋼捲等原料，依客戶要並委託旭奇公司、十全公司
    、立祥公司、大川公司及鈜祥公司等多家營利事業加工剪裁成所需長度與寬度之
    鋼板及鋼帶出售為業，既屬自備原料委託製造廠商加工製成產品出售，依上開財
    政部七十七年一月二十六日台財稅字第七六０一九三一四三號函釋意旨，被告認
    定原告委外加工剪裁產製鋼板及鋼帶部分為製造業，於法並無不合，合先述明。
    次查，「鋼捲品加工業」係以鋼捲或原板為原料，而經過「酸洗、切除頭尾、修
    邊」製造過程，再加工製成鋼捲等產品之行業，而原告所從事者係鋼捲買賣以及
    委託加工廠將購入之鋼捲，裁剪成客戶需求之鋼板及鋼帶為業（原告於起訴曾主
    張其產品亦有委外酸洗部分，因嗣認該部分數量甚微，於言詞辯論時就此部分已
    不主張，故不予審究，附此敘明），顯與「鋼捲品加工業」有別，應無財政部所
    頒之「製造業原物料耗用標準」中通常水準可資適用。從而原告主張其屬鋼捲品
    加工業，原料耗用依查核準則第五十八條規定，應以部頒標準九三％～九五％為
    優先計算之依據云云，要無可採。另查，被告於再訴願決定將原處分及原決定撤
    銷後重為決定時，查得受原告委託剪裁加工業者中之旭奇公司，其八十四年度各
    項產品之耗料率均為一‧００四五％，而該公司之原料與原告原料（鋼捲）相當
    者有熱延鋼捲、進口熱延鋼捲、鋼捲，該三種原料之耗用量共計一四、一四八、
    一九六‧二二公斤，金額一四０、四０七、三四０元，平均單價九‧九二四元，
    其平均單價與原告鋼捲之平均單價九‧八四九七元相當，故認其原料品質與原告
    相當，然因旭奇公司耗料率比被告原核定之耗料率為低，對於核定原告超耗部分
    比原核定更不利，基於行政救濟禁止不利益變更原則，被告乃予以維持原核定，
    並無不合。至原告雖又主張：應比照瑞記公司損耗的情形來作為核定本件損耗之
    依據云云。然查，原告的進料單價平均約十元，而瑞記公司的單價平均為六‧五
    元，二者之單價差距有三‧五元之多，足見，原告之原料品質與瑞記公司之原料
    品質顯然不相當，其耗料率自無從比照，原告上述主張，仍非有據。
五、綜上所述，被告核定原告八十四年度營利事業所得稅之營業成本，核算原告超耗
    金額一七、七二一、一０七元，此部分予以剔除，核無違誤，復查及訴願決定，
    遞予維持，亦無不合。從而，本件原告之訴為無理由，應予駁回。至兩造其餘主
    張，於本件判決之結果不生影響，爰不一一論述，併此敘明。
據上論結，本件原告之訴為無理由，爰依行政訴訟法第一百九十五條第一項後段、第
九十八條第三項前段，判決如主文。
中　　　華　　　民　　　國    九十一　　年　  　九　　　月　　　三　　　日
                              高雄高等行政法院第二庭
                                          審判長法官  呂佳徵
                                          法      官　蘇秋津
                                          法      官　林勇奮
右為正本係照原本作成。
如不服本判決，應於判決送達後二十日內向本院提出上訴書狀，其未表明上訴理由者
，應於提起上訴後二十日內向本院提出上訴理由書（須按對造人數附繕本）；如於本
判決宣示或公告後送達前提起上訴者，應於判決送達後二十日內補提上訴理由書（須
附繕本）。未表明上訴理由者，逕以裁定駁回。
提起上訴應預繳送達用雙掛號郵票七份（每份三十四元）。
中　　　華　　　民　　　國    九十一　　年　  　九　　　月　　　三　　　日
                                          法院書記官  黃玉幸
